【裁判字號】    93,訴,1272
【裁判日期】    950929
【裁判案由】    違反公司法等
【裁判全文】
臺灣臺北地方法院刑事判決              93年度訴字第1272號
公  訴  人  臺灣臺北地方法院檢察署檢察官
被      告  乙○○
選任辯護人  陳振東律師
            陳炎琪律師
上列被告因違反公司法等案件，經檢察官提起公訴（93年度偵緝
字第386號），本院判決如下：
    主    文
乙○○共同連續公司負責人，公司應收之股款，股東並未實際繳
納，而以申請文件表明收足，處有期徒刑玖月。
    事    實
一、乙○○於民國九十一年間，經其該時不知情之配偶紀玉英介
    紹認識姓名、年籍均不詳，自稱林先生之成年男子後，竟因
    缺錢花用，而應允該名自稱林先生之成年男子，以新臺幣（
    下同）二萬元之代價，充當人頭虛設公司，並於九十一年三
    月初某日在不詳地點將其身分證持交該自稱林先生之成年男
    子，授權該成年男子刻用印章使用，具名擔任設於臺北市○
    ○區○○路四段二六三號十四樓之二之「新視有限公司」（
    下稱新視公司），以及設於臺北市○○區○○路二十號十三
    樓之五之「市集有限公司」（下稱市集公司）之名義負責人
    ，負有據實登載各項公司設立登記申請文件之義務，明知以
    其名義籌設之新視公司及市集公司之資本額各一百萬元，其
    實際上均未出資繳納，為取得銀行資金存款充作已收足股東
    股款證明，辦理新視公司及市集公司設立登記，遂與該姓名
    、年籍均不詳，自稱林先生之成年男子出於概括之犯意聯絡
    ，分由該自稱林先生之成年男子出面以每代辦一件一萬四千
    元之代價（包括代辦費一萬二千元及代借驗資款項利息二千
    元），委託與其等有犯意聯絡之「元意工商」記帳業者甲○
    ○（未據起訴）代為辦理申請新視公司及市集公司設立登記
    事宜，並對外商借資金充作新視公司及市集公司收足股款驗
    資之用，乙○○則在該自稱林先生之成年男子陪同下，於九
    十一年三月十一日親自前往上海商業儲蓄銀行北中和分行（
    下稱上海商銀北中和分行），分別以新視公司籌備處暨乙○
    ○名義申請開立帳號00000000000000號帳戶
    及以市集公司籌備處義申請開立帳號0000000000
    0000號帳戶，並在開戶時自該自稱林先生之成年男子處
    取得每開立一個帳戶一千元之報酬，嗣後再由甲○○以每一
    百萬元借款三天利息二千元之代價，向與其等亦有犯意聯絡
    之記帳業者周振章（未據起訴）借得現款二百萬元，周振章
    嗣先後於九十一年三月十一日、同年月十三日各匯款一百萬
    元至新視公司籌備處及市集公司籌備處上開上海商銀北中和
    分行帳戶中，取得新視公司籌備處及市集公司籌備處上開上
    海商銀北中和分行帳戶存摺影本做為股款業已收足之證明後
    ，再由甲○○先後於九十一年三月十一日、同年月十三日分
    別在新視公司及市集公司股東同意書上代乙○○簽名蓋章，
    並代於委託書上蓋章後，是日先後委由不知情之豐盛會計師
    事務所會計師董豐盛辦理新視公司及市集公司設立登記，使
    不知情之董豐盛分別於九十一年三月十二日、同年月十四日
    在新視公司及市集公司設立登記資本額查核報告書、股東繳
    納股款明細表及資產負債表等文件上，簽證新視公司及市集
    公司之設立登記資本額各一百萬元股款均已收足後，周振章
    旋即於九十一年三月十三日及十五日自新視公司籌備處及市
    集公司籌備處上開帳戶中各一百萬元之股款全數提領匯出，
    再由甲○○於九十一年三月二十五日將新視公司及市集公司
    上開文件，連同新視公司籌備處及市集公司籌備處上開上海
    商銀北中和分行存摺影本、委託書及公司章程等設立登記申
    請文件，持向臺北市政府商業管理處申請設立登記新視公司
    及市集公司，同年月二十六日並均獲准登記在案。乙○○在
    新視公司及市集公司完成設立登記後，係新視公司及市集公
    司之負責人，為商業會計法所規定之商業負責人，以製作會
    計憑證為其附隨業務，明知新視公司及市集公司實際上均無
    銷貨之事實，竟與該姓名、年籍均不詳，自稱林先生之成年
    男子，基於共同填製不實會計憑證及幫助他人逃漏營業稅捐
    之概括犯意聯絡，由該自稱林先生之成年男子帶同乙○○先
    後於九十一年三月二十九日、同年四月二日至臺北市政府填
    具新視公司、市集公司營利事業統一發證設立變更登記申請
    書請領統一發票使用，並由不知其等請領統一發票係作為填
    製不實會計憑證及幫助他人逃漏營業稅捐之用之甲○○代領
    後，持交該姓名、年籍均不詳，自稱林先生之成年男子，由
    該自稱林先生之成年男子自九十一年三月間某日起至同年六
    月間某日止，在不詳地點，先後以新視公司及市集公司名義
    分別連續填製如附表一、二所示之不實統一發票會計憑證，
    分別持交如附表一、二所示之公司行號，作為進項憑證，用
    以申報營業稅時之進項支出，幫助如附表一、二所示之公司
    行號逃漏如附表一、二所示之稅額，足以生損害於稅捐機關
    對於營業稅稽徵及管理之正確性及公平性。
二、案經財政部臺北市國稅局移送臺灣臺北地方法院檢察署檢察
    官偵查起訴。
    理    由
一、訊據被告乙○○固坦承有以二萬元之代價，將身分證持交姓
    名、年籍均不詳，自稱林先生之成年男子辦理公司設立登記
    之事實，然矢口否認涉有上開犯行，辯稱：該姓名、年籍均
    不詳，自稱林先生之成年男子係陳稱欲以其名義辦理公司票
    使用，不知該自稱林先生之成年男子有以其名義成立公司，
    並開立統一發票供其他公司申報營業稅云云。經查：
  (一)被告確有於九十一年三月間，以二萬元之代價，將其身分證
    持交姓名、年籍均不詳，自稱林先生之成年男子影印使用，
    以其係新視公司及市集公司股東兼董事之身分，辦理新視公
    司及市集公司之設立登記事宜，且有在該自稱林先生之成年
    男子帶領之下，於九十一年三月十一日親自前往上海商銀北
    中和分行開立新視公司籌備處及市集公司籌備處上開帳戶，
    在同年月二十六日新視公司及市集公司完成設立登記後，曾
    先後於九十一年三月二十九日、同年四月二日前往臺北市政
    府填具新視公司及市集公司營利事業統一發證設立登記申請
    書，申辦請領新視公司及市集公司之統一發票等事實，業經
    被告於偵查中坦認：「（你登記為市集及新視二家公司負責
    人，有何意見？）林先生給我開了二家公司，但我不知是什
    麼名字。」、「（上海商銀北中和分行之新視公司、市集公
    司籌備處帳戶是誰帶你去開戶？）是林先生。」、「（提示
    乙○○身分證正本及市集公司、新視公司之公司登記卷、開
    戶申請資料內之身分證影本、這些身分證影本與你身分證正
    本相符？）是。」、「（誰帶你到臺北市政府登記新視公司
    ？共登記幾家公司？）是林先生，應該是兩家。」、「（提
    示臺北市國稅局大安分局函，新視公司營利事業統一發證設
    立登記申請書是你親自去辦的？）應該是，是林先生跟我去
    的。」、「是我拿身分證正本給他影印的。」、「（你到上
    海商銀北中和分行開戶後市集公司及新視公司之存摺由誰保
    管？）由林先生拿走。」、「‧‧‧當我申辦出這二本存摺
    後，他就將存摺拿走，從此我就沒有看過這二本存摺。」等
    語綦詳（偵字第八二四六號卷第六五頁、第一０八頁、第一
    一一頁；偵緝卷第八四頁、第一五三頁），復經證人甲○○
    於偵查中及本院審理時證稱：以新視公司籌備處及市集公司
    籌備處名義所開立之上開上海銀北中和分行帳戶，均係被告
    親自前往辦理，另申辦新視公司及市集公司之營利事業統一
    發證設立登記，請領該二家公司發票，亦須具公司負責人身
    分之被告親至財政部臺北市國稅局辦理，他人無法代為申辦
    ，渠僅有在被告完成申辦手續後前往代領發票而已等語屬實
    （偵緝卷第一三三頁、第一三四頁；本院卷一第四五頁背面
    ），且有新視公司及市集公司之上海商銀新臺幣存款開戶及
    各項服務申請書各一份（同上偵卷第八八－一頁至第九一頁
    ）、財政部臺北市國稅局大安分局九十三年五月二十六日財
    北國稅大安營業字第０九三００一八八一０號函暨函覆之新
    視公司營利事業統一發證設立登記申請書、設立登記表、身
    分證資料及財政部臺北市國稅局萬華稽徵所九十三年四月二
    十三日財北國稅萬華營業字第０九三００一五三八六號函暨
    函覆之市集公司營利事業統一發證設立登記申請書、章程、
    身分證資料、臺北市稅捐稽徵處營利事業設立登記資料卡各
    一份在卷可稽（同上偵卷第五三頁至第六０頁；偵緝卷第一
    一四頁至第一二三頁），此部分之事實，洵堪認定。而被告
    既有親自前往上海商銀北中和分行以該二家公司籌備處名義
    開立帳戶，在該二家公司設立登記後，又先後二次親自前往
    臺北市政府申辦請領新視公司及市集公司之統一發票，則其
    在新視公司及市集公司之設立登記過程中，顯非單純將其身
    分證持交該自稱林先生之成年男子，毫未參與設立登記相關
    事宜之情形下，對於該自稱林先生之成年男子，以二萬元之
    代價取得其身分證影印使用之目的，係在以其名義辦理新視
    公司及市集公司之設立登記，由其擔任該二家公司負責人等
    情，顯然知之甚明。況縱如被告所辯，該自稱林先生之成年
    男子係陳稱欲以其名義辦理公司票使用云云，亦須以公司存
    在為前提，復經被告於偵查中坦認無訛（同上偵卷第一０八
    頁），據此益徵被告主觀上顯係明知該自稱林先生之成年男
    子，以其名義成立新視公司及市集公司無疑，被告辯稱該姓
    名、年籍均不詳，自稱林先生之成年男子係陳稱欲辦理公司
    票使用，未言明以其名義設立登記新視公司及市集公司云云
    ，均係事後卸責之詞，不足採信。
  (二)被告在該姓名、年籍均不詳，自稱林先生之成年男子以其名
    義登記設立新視公司及市集公司時，實際上並未出資，而係
    分由該自稱林先生之成年男子出面在以每代辦一件一萬四千
    元（代辦費每件一萬二千元，驗資款項每一百萬元借款三天
    利息二千元）之代價，委託「元意工商」記帳業者即證人甲
    ○○代為辦理該二家公司設立登記時，一併委由證人甲○○
    代借資金充作新視公司及市集公司收足股款驗資之用，再經
    證人甲○○向同為記帳業者之證人周振章商借現款二百萬元
    ，證人周振章嗣先後於九十一年三月十一日、同年月十三日
    各匯款一百萬元至新視公司籌備處及市集公司籌備處上開上
    海商銀北中和分行帳戶中，使姓名、年籍均不詳，自稱林先
    生之成年男子，取得新視公司籌備處及市集公司籌備處上開
    上海商銀北中和分行帳戶存摺影本做為股款業已收足之證明
    後，證人周振章旋即於九十一年三月十三日及十五日自新視
    公司籌備處及市集公司籌備處上開帳戶中各一百萬元之股款
    全數提領匯出等事實，亦據證人周振章於偵查中證稱：「（
    ‧‧‧我的職業是記帳事務所上班‧‧‧錢是甲○○向我借
    的，均借二天，事後將市集公司存摺印章交給我將錢領出。
    」、「（為何市集公司籌備處有一百萬元匯入你華信銀行板
    橋分行帳戶？）是我將該一百萬元領出，匯回我板橋分行之
    帳戶。」等語在卷（偵緝卷第一二七頁、第一二八頁），核
    與證人甲○○於本院審理時所證述：「我有幫忙辦執照，是
    一位林先生來找我說被告要設立上開兩家公司，當時他拿了
    乙○○的身分證、公司地址的稅單來，被告並沒有來‧‧‧
    資金他說他沒有那麼多資金，要我幫他調，再存在銀行三天
    ‧‧‧新視、市集公司設立登記所需的資金部分是我跟周振
    章借的，分別存到這兩家公司帳戶中。」、「‧‧‧都是林
    先生與我接洽，因為辦理公司登記只要檢具相關文件送到市
    政府就可以辦，公司執照也是我辦的，我領到公司執照後是
    林先生過來我這邊領的，他把二萬八千元給我，一件一萬四
    千元‧‧‧」、「（借這個資金三天你給周振章的代價？）
    一家公司設立登記的金資一百萬三天利息二千元，是我給的
    ，就是從我代辦費一萬四千元裡面給的，兩家公司我給了四
    千元。」、「‧‧‧如果不需要我幫他們湊資金，我的代辦
    費就是扣掉二千元，一家公司一萬二千元。」等語相符（本
    院卷第四六頁），且經被告於偵查中及本院審理時坦承：其
    自始至終均未出資等語不諱，並有臺北市政府九十三年五月
    十八日府建商字第０九三一一三０五九００號函暨函覆之新
    視公司案卷、上海商銀存摺存款取款憑條二份、匯出匯款申
    請書、臺北市政府九十三年四月一日府建商字第０九三０七
    九一四五００號函暨函覆之市集公司案卷、上海商銀北中和
    分行存摺存款帳卡及入帳科目明細表各一份在卷可佐（同上
    偵卷第六六頁至第八五頁、第九五頁、第一０一頁、第一０
    四頁；偵緝卷第六一頁至第七七頁、第一００頁），足認證
    人甲○○、周振章上開所證均非子虛，洵堪採信。準此，被
    告明知該自稱林先生之成年男子，以其名義設立登記新視公
    司及市集公司，且其實際上並未出資，仍以新視公司籌備處
    及新視公司籌備處名義開立上開上海商銀北中和分行帳戶後
    ，再分由該自稱林先生之成年男子對外調借資金存入該二家
    公司籌備處帳戶中，以該二家公司籌備處存摺影本作為股款
    業已收足之證明，持以辦理新視公司及市集公司之設立登記
    事宜等節，均堪認定。而被告明知該自稱林先生之成年男子
    ，係欲以其名義設立登記新視公司及市集公司，且其實際上
    並未出資，仍將其身分證持交該自稱林先生之成年男子辦理
    新視公司及市集公司之設立登記事宜，其與該自稱林先生之
    成年男子間，顯有犯意聯絡及行為分擔。至證人甲○○、周
    振章均為專職代辦公司設立登記之記帳業者，證人甲○○明
    知被告及該自稱林先生之成年男子委託代辦新視公司及市集
    公司設立登記時，具名擔任負責人之被告，實際上並未出資
    ，仍為之代向證人周振章借款匯入新視公司及市集公司籌備
    處上開帳戶中，嗣後並由證人周振章並親至上海商銀北中和
    分行提領渠於三日前匯入該二家公司籌備處帳戶之款項各一
    百萬元轉帳匯回渠華信銀行板橋分行帳戶中，證人周振章要
    無不知渠應允證人甲○○匯入新視公司籌備處及市集公司籌
    備處上開帳戶之款項各一百萬元，目的均係作為該二家公司
    設立登記驗資之用之可能。憑此堪認證人甲○○、周振章與
    被告及該姓名、年籍均不詳，自稱林先生之成年男子間，就
    上開違反公司法之犯行間，亦均有犯意聯絡及行為分擔，至
    為灼然。
  (三)新視公司及市集公司自九十一年三月二十六日獲准設立登記
    時起，分別至九十一年七月一日、九十一年六月一日擅自歇
    業時止前之該段期間內，實際上並無進貨、銷貨之事實，如
    附表一、二所示往來商號名稱、時間、銷售額等不實記載之
    統一發票，均係虛偽填製，分別交付如附表一、二所示之公
    司行號，作為進項憑證用以申報營業稅之進項支出，幫助如
    附表一、二所示之公司行號逃漏如附表一、二所示之稅額等
    情，有財政部臺灣省北區國稅局九十三年五月三日北區國稅
    法一字第０九三一０二二四０二號函暨函覆之被告全戶戶籍
    資料查詢清單、新視公司之營利事業暨扣繳單位資料、營業
    稅年度資料查詢作業－銷項去路明細、全國異常稅籍查詢列
    印資料、營業人進銷項憑證交查異常查核清單、營業稅年度
    資料查詢作業－進項來源明細、進銷交易對象明細、營利事
    業暨扣繳單位資料各一份及新視公司九十一年五月、六月份
    統一發票五份、市集公司銷項金額統計表、財政部臺灣省北
    區國稅局臺北縣分局九十三年五月二十一日北區國稅北縣緝
    字第０九三００四０三０五號函暨函覆之新視公司營業稅年
    度資料查詢作業銷項去路明細表（同上偵卷第一頁至第一八
    頁、第二六頁、第五一頁、第五二頁）、財政部臺北市國稅
    局刑事案件移送書、被告全戶戶籍資料查詢清單、市集公司
    之稅籍資料、營業人設立登記查簽表、查緝案件稽查報告、
    涉嫌虛設行號相關資料分析表、營業稅查核案件查詢作業－
    申報資料、進口報單總項資料、專案申請調檔統一發票查核
    名冊、查核清單（偵字第二二四二一號卷第一頁至第四頁、
    第一０頁至第一四頁、第二一頁至第二七頁）、財政部臺灣
    省北區國稅局臺北縣分局九十四年七月一日北區國稅北縣三
    字第０九四一０三七一七八號函暨函覆之刑事案件移送書、
    財政部臺灣省北區國稅局三重稽徵所九十三年七月十五日北
    區國稅三重三字第０九三００一六六一九號函暨函覆之進項
    憑證扣抵銷項稅額明細表、財政部臺北市國稅局九十四年七
    月十五日財北國稅審三字第０九四００六二一七二Ａ號函暨
    函覆之該局大同稽徵所九十三年一月七日財北國稅大同營業
    字第０九三０二００二０五號函及處分書、信義稽徵所九十
    三年三月十日財北國稅信義營業字第０九三０二０七三三四
    號函及處分書稿、大同稽徵所九十二年十二月十日財北國稅
    大同營業字第０九二０二０六五一六號函及處分書稿、財政
    部臺灣省中區國稅局九十四年七月二十六日中區國稅四字第
    ０九四００四０八一五號函暨函覆之刑事案件移送書、臺中
    地方法院檢察署檢察官九十三年度偵字第一００八九號、第
    三五一０號、偵緝字第八七一號、第五０二號、第七五六號
    起訴書、財政部臺灣省北區國稅局臺北縣分局九十四年七月
    二十八日北區國稅北縣三字第０九四一０三二三七六號函暨
    函覆之刑事案件移送書、財政部臺灣省北區國稅局三重稽徵
    所九十四年八月十七日北區國稅三重三字第０九三００００
    一一七號函、財政部臺灣省北區國稅局中和稽徵所九十五年
    四月三日北區國稅中和三字第０九五一００九一六四號函暨
    函覆之稽查報告、財政部臺灣省北區國稅局臺北縣分局九十
    五年四月十九日北區國稅北縣三字第０九五一０一六四一三
    號函暨函覆之刑事案件移送書各一份在卷可徵（本院卷一第
    七七頁至第九三頁、第九六頁至第一一二頁、第一一九頁至
    第二二頁；本院卷二第二七頁至第四０頁），市集公司部分
    並經證人吳佩芬亦即任職於財政部臺北市國稅局，負責查核
    市集公司填製如附表二所示統一發票持交如附表二所示公司
    行號作為進項憑證之稅務人員於本院審理時證述屬實（本院
    卷一第六七頁背面），是新視公司及市集公司客觀上確均無
    實際進貨、銷貨，而虛開統一發票以幫助如附表一、二所示
    公司行號逃漏如附表一、二所示稅額之事實，已堪認定。
  (四)被告為獲得姓名、年籍均不詳，自稱林先生之成年男子應允
    給付之二萬元報酬，明知該自稱林先生之成年男子，係欲以
    其名義設立登記新視公司及市集公司，且其並未出資，仍將
    其身分證持交該自稱林先生之成年男子，並配合前往開立新
    視公司籌備處及市集公司籌備處之上開上海商銀北中和分行
    帳戶，在新視公司及市集公司完成設立登記後，復先後二次
    前往臺北市政府申辦請領該二家公司統一發票等事項，已如
    前述，而被告甚連上開新視公司及市集公司登記之公司所在
    地，均未曾前往一節，亦經被告於偵查中供述在卷（同上偵
    卷第一０九頁），則被告顯然並未從事新視公司及市集公司
    負責人之工作，且新視公司及市集公司實際上亦無經營公司
    業務，足認新視公司及市集公司均係虛設之行號無誤。再公
    司負責人，本即負有一定之法律責任，公司之統一發票，則
    係商業活動上交易往來，可供公司用以申報稅捐之會計憑證
    ，而虛設公司行號者，既無經營公司之真意，自無進貨、銷
    貨之可言，惟仍急於請領統一發票使用，則虛設公司之目的
    顯係為虛開統一發票售予不肖公司行號作為逃漏稅捐之進項
    憑證之用，被告係一智慮健全之成年人，具有相當之社會歷
    練及經驗，對於此一社會現象，自難委為不知，況被告與該
    自稱林先生之成年男子既非舊識，對該自稱林先生成年男子
    之真實姓名、年籍、身分亦均無所悉，該自稱林先生之成年
    男子貿然以二萬元之報酬邀其掛名擔任新視公司及市集公司
    之負責人，其主觀上顯可預見該自稱林先生之成年男子事實
    上無意經營新視公司及市集公司，該二家公司均為虛設公司
    ，其出面所請領之新視公司及市集公司統一發票，日後即係
    為供該自稱林先生之成年男子以上開販賣統一發票牟取不法
    利益之手法，充作幫助其他公司逃漏稅捐之犯罪工具之用，
    被告在此認知下，猶同意該自稱林先生之成年男子之請，擔
    任新視公司及市集公司名義上之負責人，則其與該自稱林先
    生之成年男子間，就該自稱林先生之成年男子以新視公司及
    市集公司公司名義分別填製如附表一、二所示不實會計憑證
    ，幫助如附表一、二所示公司行號逃漏稅捐之犯行，自堪認
    均有犯意聯絡及行為分擔。縱被告非實際以新視公司及市集
    公司公司名義分別填製如附表一、二所示不實會計憑證持交
    如附表一、二所示公司行號之人，亦然。是以，被告辯稱對
    於以新視公司及市集公司名義分別填製如附表一、二所示統
    一發票持交如附表一、二所示公司行號之詳情，均無所悉，
    亦非由其本人開立等語，固屬真實，然其就新視公司及市集
    公司虛開如附表一、二所示不實之統一發票幫助逃漏稅捐之
    犯行，與該自稱林先生之成年男子間，既有犯意聯絡及行為
    分擔，仍應與該自稱林先生之成年男子共同負責，不足以據
    為有利於被告之認定。
  (五)至選任辯護人另辯稱：被告之認知能力偏低，無法瞭解問題
    之真意，致坦承有虛設行號之情形，以及上開違反經驗法則
    之行為，並提出馬偕紀念醫院（臺北院區）乙種診斷證明書
    一份云云。然被告係自九十三年五月十七日起至馬偕紀念醫
    院精神科就診，經醫師診斷結果罹患酒癮、器質性情感徵候
    群，且心智障礙疑因濫用藥物影響所致，被告罹患上開精神
    疾病，導致心智障礙之就診時間距離本案之行為時間業已長
    達二年，且係因被告於本件犯行後之酗酒行為所自招，與其
    本案為時之精神狀況無關，此觀諸上開診斷證明書即明。再
    綜觀被告於檢察官偵查中先後於九十三年三月三十一日、同
    年四月十九日、同年七月十六日應訊時之偵訊筆錄內容，一
    問一答之間，均得切題回答，詳述除有交付身分證之外，尚
    有配合至上海商銀北中和分行辦理開立帳戶，以及臺北市政
    府申辦請領發票等事宜之分工過程，並得清楚辨認有無在檢
    察官所提示，諸如市集公司股東同意書、開戶申請書或臺北
    市稅捐稽徵處營利事業登記通報卡等書證上簽名，無因認知
    能力低下或心智障礙，致有錯認題意，答非所問，或無法清
    楚表達己意，語焉不詳之情形，且酌以被告於本院九十五年
    九月七日審理期日前，在本院行準備程序時及歷次審理中應
    訊時，應答速度及陳述方式均與常人無異之情，難認被告在
    偵查中及本院九十五年九月七日審理期日前應訊時，供述內
    容有何因認知低下或心智障礙，致有錯誤陳述或無法應訊之
    況狀，自不得僅憑被告嗣於本院九十五年九月七日審理時，
    陳述雖為緩慢之狀況，逕謂其在前於偵查中、本院行準備程
    序中及審理時，有辯護人所稱因認知能力偏低，無法瞭解問
    題之真意，致坦承有虛設行號云云之情形，是辯護人此部分
    所指，要屬無據。
  (六)又被告為新視公司及市集公司之董事，依公司法第八條第一
    項規定為該二家公司之負責人，亦為商業會計法第四條第一
    款規定之商業負責人。至統一發票則為商業會計法第十三條
    第一款所稱證明事項之經過，而為造具記帳憑證所依據之原
    始憑證，為商業會計憑證。而被告具名擔任均屬虛設行號之
    新視公司及市集公司負責人，分由該自稱林先生之成年男子
    連續填製如附表一、二所示之不實統一發票會計憑證，使如
    附表一、二所示之公司行號逃漏如附表一、二所示之稅額，
    自均足以生損害於稅捐機關對於營業稅稽徵及管理之正確性
    及公平性無疑。綜上所述，被告上開違反公司法、稅捐稽徵
    法及商業會計法之犯行，均已臻明確，應予依法論處。
二、按被告行為後，商業會計法業於九十五年五月二十四日修正
    公布，其中第七十一條第一款關於商業負責人填製不實會計
    憑證之處罰規定，法定刑由「五年以下有期徒刑、拘役或科
    或併科新臺幣十五萬元以下罰金」，修正為「五年以下有期
    徒刑、拘役或科或併科新臺幣六十萬元以下罰金」，比較修
    正後商業會計法第七十一條第一款及修正前同條款之規定，
    適用行為時即修正前舊法之規定，對被告較為有利，依刑法
    第二條第一項規定，自應適用修正前商業會計法第七十一條
    第一款論處。
三、次按被告行為後，刑法部分條文業於九十四年一月七日修正
    ，九十四年二月二日公布，九十五年七月一日施行，現行刑
    法第二條第一項規定：「行為後法律有變更者，適用行為時
    之法律。但行為後之法律有利於行為人者，適用最有利於行
    為人之法律。」，上開規定乃與刑法第一條罪刑法定主義契
    合，而貫徹法律禁止溯及既往原則，係規範行為後法律變更
    所生新舊法律比較適用之準據法，是刑法第二條本身雖經修
    正，但刑法第二條既屬適用法律之準據法，本身尚無比較新
    舊法之問題，應一律適用裁判時之現行刑法第二條規定以決
    定適用之刑罰法律，先予敘明。而本次刑法修正之比較新舊
    法，應就罪刑有關之共犯、未遂犯、想像競合犯、牽連犯、
    連續犯、結合犯，以及累犯加重、自首減輕暨其他法定加減
    原因（如身分加減）與加減例等一切情形，綜其全部罪刑之
    結果而為比較（最高法院九十五年五月二十三日九十五年度
    第八次刑庭會議決議參照）。茲查：
  (一)刑法第二十八條共犯之規定，於修正前之規定為：「二人以
    上共同實施犯罪之行為者，皆為正犯」，修正施行後之規定
    則為：「二人以上共同實行犯罪之行為者，皆為正犯」，本
    條之修正理由係為排除陰謀共同正犯、預備共同正犯於本條
    所規定之正犯之外；又修正前刑法第三十一條第一項係規定
    ：「因身分或其他特定關係成立之罪，其共同實施或教唆、
    幫助者，雖無特定關係，仍以共犯論。」，修正後刑法第三
    十一條第一項則規定：「因身分或其他特定關係成立之罪，
    其共同實行、教唆或幫助者，雖無特定關係，仍以正犯或共
    犯論。但得減輕其刑」，而本案被告與姓名、年籍均不詳，
    自稱林先生之成年男子、證人甲○○、周振章就上開犯行間
    ，均係共同實行犯罪行為之共同正犯，適用修正施行前之刑
    法第二十八條及第三十一條第一項規定論擬，並無不利於被
    告。
  (二)刑法第五十六條連續犯之規定，業經修正刪除，此刪除雖非
    犯罪構成要件之變更，但顯已影響行為人刑罰之法律效果，
    自屬法律有變更，應依新法第二條第一項規定為新舊法之比
    較（最高法院九十五年第八次刑事庭會議決議參照）。新法
    修正施行後，被告上開違反公司法之公司應收之股款，股東
    並未實際繳納，而以申請文件表明收足、稅捐稽徵法之幫助
    納稅義務人以不正當方法逃漏稅捐罪及商業會計法之商業負
    責人以明知為不實之事項，而填製會計憑證之犯行，均須分
    論併罰，是比較新舊法之結果，應適用較有利於被告之行為
    時法律即修正前刑法第五十六條規定，論以連續犯。
  (三)被告行為後，刑法第五十五條後段有關牽連犯之規定業已刪
    除，是於新法修正施行後，被告所犯之竊盜罪及意圖供行使
    之用，而偽造有價證券罪，即須分論併罰。惟依修正前刑法
    ，被告所犯上開二罪間，顯有方法、結果之牽連犯裁判上一
    罪關係，而應從一重之意圖供行使之用，而偽造有價證券罪
    處斷。茲比較修正前、後之刑罰法律，自以被告行為時關於
    科處罰金刑之法律較有利於被告，應適用修正前刑法第五十
    五條後段牽連犯之規定。
  (四)綜上所述，本件經綜合觀察全部罪刑比較之結果，就上開修
    正部分，依修正後刑法第二條第一項前段規定，應適用行為
    時法即舊法之規定。
四、核被告所為，係犯公司法第九條第一項之公司應收之股款，
    股東並未實際繳納，而以申請文件表明收足罪及違反稅捐稽
    徵法第四十三條第一項之幫助納稅義務人以不正當方法逃漏
    稅捐罪及修正前商業會計法第七十一條第一款之商業負責人
    以明知為不實之事項，而填製會計憑證罪。其利用不知情之
    會計師董豐盛為上開違反公司法第九條第一項之犯行，應成
    立間接正犯。另公訴檢察官於本院審理時雖認被告上開所為
    並涉犯刑法第二百十六條、第二百十五條之行使業務登載不
    實文書罪嫌，然因修正前商業會計法第七十一條第一款之商
    業負責人，以明知為不實之事項而填製會計憑證，原含有業
    務上登載不實之本質，與刑法第二百十五條之從事業務之人
    明知為不實之事項而登載於業務上文書罪，皆規範處罰同一
    之登載不實行為，應屬法規競合，且前者為後者之特別規定
    ，依特別法優於普通法之原則，自應優先適用修正前商業會
    計法第七十一條第一款論處（最高法院九十二年臺上字第六
    一七一號判決意旨可資參照），附此敘明。被告與該姓名、
    年籍均不詳，自稱林先生之成年男子及證人甲○○、周振章
    ，就上開違反公司法第九條第一項之公司應收之股款，股東
    並未實際繳納，而以申請文件表明收足之犯行間；以及其與
    該姓名、年籍均不詳，自稱林先生之成年男子，就上開違反
    稅捐稽徵法第四十三條第一項之幫助納稅義務人以不正當方
    法逃漏稅捐、修正前商業會計法第七十一條第一款之商業負
    責人以明知為不實事項填製會計憑證之犯行間，均分別有犯
    意聯絡及行為分擔，且就上開違反商業會計法之犯行，該自
    稱林先生之成年男子因與具新視公司及市集公司商業負責人
    身分之被告共同實施犯罪，依修正前刑法第三十一條第一項
    之規定，仍應以共犯論，是均應依修正前刑法第二十八條規
    定論以共同正犯。被告上開先後違反公司法第九條第一項、
    稅捐稽徵法第四十三條第一項及修正前商業會計法第七十一
    條第一款之犯行間，均時間緊接，犯罪構成要件相同，顯係
    分別基於概括犯意反覆為之，均為連續犯，應依刑法第五十
    六條規定，均以一罪論，並加重其刑。再被告所犯上開三罪
    間，均有方法、結果之牽連關係，應依修正前刑法第五十五
    條後段規定，從一重之違反公司法第九條第一項之罪處斷。
    爰審酌被告犯罪之動機、目的、手段、雖非本件犯罪之主導
    者，然貪圖該姓名、年籍均不詳，自稱林先生之成年男子所
    應允交付之二萬元報酬，將其身分證交付該成年男子辦理公
    司登記，充當人頭，具名擔任新視公司及市集公司等二家虛
    設行號之負責人，使得該成年男子得以新視公司及市集公司
    名義開立不實統一發票會計憑證，幫助如附表一、二所示公
    司行號逃漏如附表一、二所示之金額，影響稅捐機關對於營
    業稅稽徵及管理之正確性及公平性甚鉅、然實際上僅在開立
    新視公司籌備處及市集公司籌備處上開上海商銀北中和分行
    帳戶時，自該姓名、年籍均不詳，自稱林先生之成年男子處
    各獲取一千元現款、犯後飾詞狡辯，不知悔改之態度等一切
    情狀，量處如主文所示之刑。
五、再證人甲○○、周振章與被告及姓名、年籍均不詳，自稱林
    先生之成年男子，就上開違反公司法第九條第一項之公司應
    收之股款，股東並未實際繳納，而以申請文件表明收足之犯
    行間，均有犯意聯絡及行為分擔，此部分應移由檢察官另行
    依法偵處。
據上論斷，應依刑事訴訟法第二百九十九條第一項前段，公司法
第九條第一項，修正前商業會計法第七十一條第一款，稅捐稽徵
法第四十三條第一項，刑法第二條第一項前段、第十一條前段，
修正前刑法第二十八條、第三十一條第一項、第五十六條、第五
十五條，判決如主文。
本案經檢察官高怡修到庭執行職務。
中    華    民    國    95    年    9     月    29    日
                        臺灣臺北地方法院刑事第十五庭
                            審判長法  官  周祖民
                                  法  官  邱蓮華
                                  法  官  吳麗英
上列正本證明與原本無異。
如不服本判決，應於判決送達後10日內，向本院提出上訴狀。
                                  書記官  田華仁
中    華    民    國    95    年    9     月    29    日
附錄本案論罪科刑法條：
公司法第九條：
公司應收之股款，股東並未實際繳納，而以申請文件表明收足，
或股東雖已繳納而於登記後將股款發還股東，或任由股東收回者
，公司負責人各處五年以下有期徒刑、拘役或科或併科新臺幣五
十萬元以上二百五十萬元以下罰金。
有前項情事時，公司負責人應與各該股東連帶賠償公司或第三人
因此所受之損害。
第一項裁判確定後，由檢察機關通知中央主管機關撤銷或廢止其
登記。但裁判確定前，已為補正或經主管機關限期補正已補正者
，不在此限。
公司之設立或其他登記事項有偽造、變造文書，經裁判確定後，
由檢察機關通知中央主管機關撤銷或廢止其登記。
修正前商業會計法第七十一條：
商業負責人、主辦及經辦會計人員或依法受託代他人處理會計事
務之人員有左列情事之一者，處五年以下有期徒刑、拘役或科或
併科新台幣十五萬元以下罰金：
一、以明知為不實之事項，而填製會計憑證或記入帳冊者。
二、故意使應保存之會計憑證、帳簿報表滅失毀損者。
三、意圖不法之利益而偽造、變造會計憑證、帳簿報表內容或撕
    毀其頁數者。
四、故意遺漏會計事項不為記錄，致使財務報表發生不實之結果
    者。
五、其他利用不正當方法，致使會計事項或財務報表發生不實之
    結果者。
稅捐稽徵法第四十三條：
教唆或幫助犯第四十一條或第四十二條之罪者，處三年以下有期
徒刑、拘役或科新台幣六萬元以下罰金。
稅務人員、執行業務之律師、會計師或其他合法代理人犯前項之
罪者，加重其刑至二分之一。
稅務稽徵人員違反第三十三條規定者，除觸犯刑法者移送法辦外
，處一萬元以上五萬元以下罰鍰。


司法院資訊處製作；財團法人民間司法改革基金會備份。
